臺灣高等法院民事判決　　　　　　　　　　　　　　九十三年度上易字第七一六號
　　上訴人即附
　　帶被上訴人　乙○○○○○○.
　　訴訟代理人　謝震武律師
　　　　　　　　王嘉翎律師
　　視同上訴人
　　即　附　帶
　　被 上訴 人　甲○○
　　被 上訴 人　丁○○
　　法定代理人　丙○○
　　被上訴人即
　　附帶上訴人　丙○○
　　　　　　　　戊○○○
　　右　三　人
　　訴訟代理人　羅家融
　　　　　　　　張衛國
右當事人間損害賠償事件，上訴人對於中華民國九十三年五月三十一日臺灣桃園地方
法院九十二年度重訴字第四一號第一審判決提起上訴，被上訴人丙○○、戊○○○提
起附帶上訴，本院於九十三年十一月三十日言詞辯論終結，判決如下：
    主      文
原判決關於(一)命上訴人連帶給付被上訴人丙○○本息部分、(二)命上訴人連帶給付被上
訴人丁○○之金額，超過新臺幣參拾壹萬壹仟零柒拾捌元及其利息部分，暨該等部分
假執行之宣告，與命上訴人連帶負擔訴訟費用之裁判均廢棄。
右廢棄部分，被上訴人丙○○、丁○○在第一審之訴及其假執行之聲請均駁回。
其餘上訴駁回。
附帶上訴人丙○○之附帶上訴駁回。
原判決關於駁回附帶上訴人戊○○○後開第六項之訴部分，與命附帶上訴人戊○○○
負擔訴訟費用（除確定部分外）之裁判均廢棄。
附帶被上訴人應再連帶給付附帶上訴人戊○○○新臺幣肆拾肆萬陸仟陸佰陸拾柒元，
及自九十一年十二月十三日起至清償日止，按週年利率百分之五計算之利息。
附帶上訴人戊○○○其餘附帶上訴駁回。
第一審訴訟費用關於命上訴人連帶負擔部分，及第二審訴訟費用關於上訴部分，由上
訴人連帶負擔百分之四十五、被上訴人丁○○負擔百分之三十四，餘由被上訴人丙○
○負擔。第二審訴訟費用關於丙○○附帶上訴部分，由丙○○負擔。第一審訴訟費用
關於命附帶上訴人戊○○○負擔部分（除確定部分外）、第二審訴訟費用關於戊○○
○附帶上訴部分，由上訴人連帶負擔百分之九十六，餘由附帶上訴人戊○○○負擔。
    事實及理由
甲、程序方面：
一原審判命上訴人甲○○、乙○○○○○○○○依序連帶給付被上訴人戊○○○、丙
  ○○、丁○○新臺幣（下同）八萬五千七百十九元、十四萬七千三百七十一元、五
  十四萬四千四百十一元，及均自九十一年十二月十三日起至清償日止，按週年利率
  百分之五計算之利息，邱碧烔即佳福廣告社不服原判決提起第二審上訴，甲○○未
  提起上訴（本院卷第十四頁）。惟按債權人以各連帶債務人為共同被告提起給付之
  訴，被告一人提出非基於其個人關係之抗辯有理由者，對於被告各人即屬必須合一
  確定，應適用民事訴訟法第五十六條第一項之規定。而邱瑞烔對原判決認定之精神
  慰撫金金額有爭執（本院卷第三十一頁），就其餘金額亦爭執（本院卷第八十九頁
  背面、第九十頁），顯屬提出非基於其個人關係之抗辯有理由，應列未提起上訴之
  同造當事人甲○○為上訴人，爰列甲○○為視同上訴人。
二按「被上訴人於言詞辯論終結前，得為附帶上訴。」民事訴訟法第四百六十條第一
  項前段定有明文。被上訴人丙○○、戊○○○於本院言詞辯論終結前提起附帶上訴
  ，合於上開規定。
乙、得心證之理由：
一被上訴人起訴主張視同上訴人甲○○受僱於上訴人乙○○○○○○○○任職司機，
  甲○○於九十年八月九日十九時十分許，執行職務駕駛車牌號碼八Ｆ－○五五號營
  業用大貨車沿桃園縣平鎮市○○路由埔心往中壢方向行駛，於行至平鎮市○○路○
  段四二二之二號前路中無號誌之中央分隔島缺口時，應注意看清無往來車輛，始得
  迴轉。詎其能注意，且當時為晴天、缺口內無障礙物、視距良好，亦無不能注意情
  事，竟未注意有無來往車輛，即自該路中缺口處迴轉。適訴外人羅賢原駕駛車牌號
  碼Ｖ七－三四○九號自用小客車亦沿同路自埔心往中壢方向行來，撞及甲○○所駕
  前開大貨車之車尾，羅賢原因而顱骨骨折併顱內出血、頭部外傷，送醫不治死亡。
  被上訴人丁○○、丙○○、戊○○○依序為羅賢原之女、妻、母，因甲○○上開侵
  權行為受有如附表ｂ請求項目、ｃ原審請求金額欄所示之損害，爰依民法第一百八
  十四條、第一百八十八條第一項前段、第一百九十二條、第一百九十四條之規定為
  本件之請求，聲明：
  (一)上訴人應連帶給付被上訴人丙○○二百九十八萬三千零四十五元（丙○○於原審
    之聲明雖載為一百九十八萬三千零四十五元〔原審卷第二一五頁〕，然被上訴人
    之辯論意旨狀載丙○○所受損害為醫藥費用一萬四千零八十八元、殯葬費用十五
    萬三千四百六十元、扶養費一百八十一萬五千四百九十七元、精神慰撫金一百萬
    元（原審卷第二一六頁、第二一七頁、第二一八頁），其總額為二百九十八萬三
    千零四十五元，原判決亦係就丙○○請求上訴人連帶給付二百九十八萬三千零四
    十五元是否有理由為審究範圍，是上開一百九十八萬三千零四十五元為顯然誤算
    、誤寫，茲據被上訴人丙○○聲明更正原審聲明為二百九十八萬三千零四十五元
    ，是被上訴人丙○○之聲明應認係請求判命上訴人連帶給付二百九十八萬三千零
    四十五元）及自起訴狀繕本送達翌日起至清償日止，按週年利率百分之五計算之
    利息。
  (二)上訴人應連帶給付被上訴人戊○○○一百十六萬五千四百八十二元及自起訴狀繕
    本送達翌日起至清償日止，按週年利率百分之五計算之利息。
  (三)上訴人應連帶給付被上訴人丁○○一百九十二萬七千六百九十三元及自訴狀繕本
  (四)被上訴人均願供擔保，請准宣告假執行。
  上訴人甲○○則以羅賢原未注意甲○○所駕大貨車在前之狀況，未減速慢行，亦為
  肇事之原因，故羅賢原與有過失。再丙○○尚有謀生能力，且生活並未陷於困難，
  其請求扶養費一百八十餘萬元過高；戊○○○之其他扶養義務人應與羅賢原分擔扶
  養義務；丁○○之扶養費用應由其母即丙○○負擔一半。另對造請求之精神慰撫金
  過高云云資為抗辯。
  上訴人乙○○○○○○○○則以甲○○非乙○○○○○○○○僱用之司機，甲○○
  於九十年八月九日向乙○○○○○○○○借用上開大貨車欲為私人用途即載鋼鐵。
  縱認甲○○受雇於乙○○○○○○○○，但車禍發生時甲○○非執行職務，亦無民
  法第一百八十八條之適用，另丙○○所請求之扶養費用應由成年後之丁○○分擔，
  對造請求之精神慰撫金過高云云資為抗辯。
二本件原審對於被上訴人之請求，判命上訴人連帶給付被上訴人各如附表ｆ欄所示之
  金額，及均自九十一年十二月十三日起至清償日止，按週年利率百分之五計算之利
  息，並依職權宣告假執行或為附條件假執行之宣告，駁回被上訴人其餘之請求，上
  訴人乙○○○○○○○○就其敗訴部分全部不服提起上訴，其上訴效力及於甲○○
  ，聲明：
  (一)原判決不利上訴人部分廢棄。
  (二)右廢棄部分，被上訴人在第一審之訴及其假執行之聲請均駁回。
  被上訴人丙○○、戊○○○依序就原審敗訴中之一百四十五萬二千三百九十八元（
  即丙○○於原審請求之扶養費一百八十一萬五千四百九十七元之十分之八）、四十
  六萬六千六百六十七元（即原審被扣除之強制汽車責任保險賠償之死亡給付一百四
  十萬元之三分之一）提起附帶上訴，聲明：
  (一)原判決關於駁回附帶上訴人丙○○、戊○○○後開之訴部分廢棄。
  (二)右廢棄部分，對造應再連帶給付丙○○新臺幣一百四十五萬二千三百九十八元，
    應再連帶給付戊○○○四十六萬六千六百六十七元，及均自九十一年十二月十三
    日起至清償日止，按週年利率百分之五計算之利息。
  (三)附帶上訴人願供擔保，請准宣告假執行。
  被上訴人除丙○○、戊○○○前開提起附帶上訴部分外，其餘敗訴部分，均因未據
  提起上訴而告確定。
  上訴人答辯聲明：
  (一)對造之附帶上訴駁回。
  (二)如受不利判決，願供擔保，免為假執行宣告。
  被上訴人答辯聲明：上訴人之上訴駁回。
三被上訴人主張甲○○於九十年八月九日十九時十分許，駕駛車牌號碼八Ｆ－○五五
  號營業用大貨車沿桃園縣平鎮市○○路由埔心往桃園縣中壢市方向行駛，於行至平
  鎮市○○路○段四二二之二號前路中無號誌之中央分隔島缺口時，應注意看清無往
  來車輛，始得通過，詎其能注意，且當時為晴天、缺口內無障礙物、視距良好，亦
  無不能注意情事，竟未注意有來往車輛，即自該路中缺口處迴轉。適羅賢原駕駛車
  牌號碼Ｖ七－三四○九號自用小客車亦沿同路自埔心往中壢方向行來，撞及甲○○
  所駕前開大貨車之車尾，羅賢原因而顱骨骨折併顱內出血、頭部外傷，送醫不治死
  亡之事實，業據被上訴人提出臺灣桃園地方法院檢察署九十年偵字第一四六○五號
  起訴書乙份為證，並為上訴人二人所不爭執，被上訴人主張之上開事實堪認為實在
  。被上訴人另主張上訴人乙○○○○○○○○為甲○○之僱用人，依民法第一百八
  十八條之規定，應與甲○○負連帶賠償責任一節，則為邱瑞烔所否認，並以前詞置
  辯，上訴人就被上訴人請求之損害賠償金額亦各以前詞置辯，是本件主要爭執在上
  訴人邱瑞烔應否負僱用人責任而與甲○○負連帶賠償責任？被上訴人各請求之金額
  （包括被上訴人丙○○、戊○○○附帶上訴請求部分）是否應予准許？茲分述之：
  (一)甲○○依民法第一百八十四條之規定，應對被上訴人負損害賠償責任：
    1.被上訴人主張甲○○有前揭過失致羅賢原於死之侵權行為，為甲○○所不爭執
      ，另據本院依職權調閱本院九十二年度交上訴字第二號刑事卷宗，上訴人甲○
      ○確於上開時、地與羅賢原發生車禍，致羅賢原死亡，有道路交通事故調查報
      告表一份、現場及車輛照片十八張附於臺灣桃園地方法院檢察署九十年度相字
      第三○八號卷內足憑（影本見本院卷第一○九頁以下）。而羅賢原確係因本件
      車禍而致顱骨骨折併顱內出血、頭部外傷不治死亡，亦經臺灣桃園地方法院檢
      察署檢察官督同法醫相驗屬實，有相驗屍體證明書、勘驗筆錄、驗斷書各乙份
      在卷足憑（影本見本院卷第一一五頁、第一一八頁以下）。
    2.按汽車迴車前，應暫停並顯示左轉燈光或手勢，看清無來往車輛，並注意行人
      通過，始得迴車，道路交通安全規則第一百零六條第五款定有明文。上訴人甲
      ○○駕車行經上開路段，於路中缺口處迴車時，因其車型甚大，於迴轉時自須
      費時較久，且占用往來車道之路面，當更應特別注意往來車輛行駛之情形，於
      確定無礙往來車輛通行之情況下，始得迴轉，且依當時之情形，亦無不能注意
      之情事，其於羅賢原駕車在同向車道自後行來時，未讓羅賢原先行通過，或以
      其他適當之方式促使羅賢原避讓，以免車禍之發生，甲○○能注意而不注意，
      未遵守上開規定而逕自迴轉，致駕車自後駛來之羅賢原撞擊甲○○所駕駛之上
      開大貨車而發生本件車禍，甲○○有過失甚明，且此過失行為與羅賢原上開受
      傷致死之結果，復有相當因果關係。
    3.本件車禍經送臺灣省桃園縣區車輛行車事故鑑定委員會鑑定結果亦認：「甲○
      ○駕駛自大貨車未注意前後左右無來車迴車；羅賢原駕駛小客車疏未注意車前
      狀況」為肇事原因，有該會九十一年五月三日九一府車鑑字桃字第九一○三○
      ○號函在卷可稽（影本見本院卷第一二八頁、第一二九頁），經再送臺灣省汽
      車肇事覆議鑑定委員會鑑定結果，仍認：「一、甲○○於夜間駕駛自大貨車，
      行經無號誌岔路口，迴轉時未注意來往車輛，為肇事主因；羅賢原於夜間駕駛
      自小客車，行經無號誌岔路口，未充分注意車前狀況，為肇事次因」，有該會
      九十一年八月二日府議字第九一一三○七號函附卷可憑（影本見本院卷第一三
      ○頁）。
    4.上訴人甲○○因上開過失致人於死犯行，經原法院刑事庭於九十一年十月三十
      一日以九十年度交訴字第一四八號刑事判決「甲○○從事業務之人，因業務上
      之過失致人於死，處有期徒刑陸月，如易科罰金，以（銀元）參佰元折算壹日
      。」（原審卷第四十四頁以下），嗣雖檢察官提起上訴，經本院刑事庭於九十
      二年四月三十日以九十二年度交上訴字第二號刑事判決駁回上訴而確定（本院
      卷第一三二頁以下）。
    5.按「因故意或過失，不法侵害他人之權利者，負損害賠償責任。」民法第一百
      八十四條第一項前段定有明文。本件甲○○確因過失不法侵害羅賢原之生命，
      自應依上開規定負損害賠償責任。
  (二)上訴人邱瑞烔應依民法第一百八十八條之規定，與甲○○負連帶損害賠償責任：
    1.按「受僱人因執行職務，不法侵害他人之權利者，由僱用人與行為人連帶負損
      害賠償責任。」民法第一百八十八條第一項前段定有明文。被上訴人主張甲○
      ○為乙○○○○○○○○之受僱人，甲○○因過失致生本件車禍時，係為執行
      職務時，乙○○○○○○○○依上開規定應與甲○○負連帶損害賠責任等語。
    2.乙○○○○○○○○雖否認其為甲○○之僱用人，辯稱甲○○於九十年八月九
      日向乙○○○○○○○○借用上開大貨車係欲載運鋼鐵，且縱認甲○○受雇於
      乙○○○○○○○○，但車禍發生時甲○○非執行職務，因甲○○係於車禍前
      向乙○○○○○○○○借用上開大貨車為私人用途，又甲○○縱然偶爾至乙○
      ○○○○○○○處幫忙，其幫忙內容亦不包括開車云云。
    3.按民法第一百八十八條第一項所謂受僱人因執行職務不法侵害他人之權利，不
      僅指受僱人因執行其所受命令，或委託之職務自體，或執行該職務所必要之行
      為，而不法侵害他人之權利者而言，即受僱人之行為，在客觀上足認為與其執
      行職務有關，而不法侵害他人之權利者，就令其為自己利益所為亦應包括在內
      ；且所稱之受僱人，係以事實上之僱用關係為標準，僱用人與受僱人間已否成
      立書面契約，在所不問，最高法院四十二年度臺上字第一二二四號、四十五年
      度臺上字第一五九九號判例意旨足資參照。又民法第一百八十八條所稱之受僱
      人，係以事實上之僱用關係為標準，並不因屬臨時性質有所差異。至同條第一
      項所謂因執行職務不法侵害他人之權利，不僅指因執行其所受命令或委託之職
      務自體，或執行該職務所必要之行為而不法侵害他人之權利而言，即其行為在
      客觀上（外觀上）足認為與其執行職務有關而不法侵害他人之權利者，或職務
      上予以機會之行為及與執行職務之時間或處所有密切關係之行為，在客觀上足
      認為與其執行職務有關，而不法侵害他人之權利者，就令其為自己利益所為，
      亦應包括在內。
    4.查甲○○於本件車禍發生後於九十年八月十日第一次為警訊問時，陳述：「有
      無前科紀錄？家庭狀況？現從事何業？連絡電話？）有麻葯前科。已婚育有一
      。要到對面佳福廣告社（地址：：）載招牌。」等語（影本見本院卷第一○六
      頁背面以下）。於原法院刑事庭九十年十月四日、九十一年三月十九日審理時
      ，陳述：「（何以起訴稱你係佳福的司機？）我會在那邊做招牌。」、「（何
      以警訊中稱自己在佳福從事司機工作？）我是說我偶而會幫佳福開車。」、「
      是否受雇於佳福廣告社或邱瑞烔？）沒有，之前是偶爾向他打零工。」（筆錄
      影本見本院卷第一二三頁、第一二三頁背面、第一二七頁背面）。
    5.至現場處理本件車禍之員警林政義亦於原法院刑事庭九十年十二月十三日到庭
      證稱：「本件車禍是我承辦的：：是他（指甲○○）向我說他是大貨車的駕駛
      。當初我問被告時，被告向我說他是廣告社的司機。」（影本見本院卷第一二
      四頁背面）。邱瑞烔於同日證稱：「八十九年有僱用甲○○三、四個月。八十
      九年的時候被告是向我領月俸的，之後被告就到別家廣告社去做，後來又隔了
      蠻長一段時間被告改成我的臨時工，薪水是如果他有來做就當日發給他薪水。
      壹個月約兩、三天會僱用他，就是有要吊招牌時就會找他幫忙。甲○○像這樣
      幫我做臨時工，一直做到約這件事發生前一個星期。：：」（影本見本院卷第
      一二五頁正面）。足認上訴人甲○○於車禍前仍在乙○○○○○○○○從事臨
      時工之工作無疑。
    6.嗣上訴人甲○○雖於刑事庭改稱當時係向乙○○○○○○○○借車欲至桃園縣
      大園鄉處載廢鐵云云，於本院亦辯稱「（當時是否為佳福廣告社工作？）不是
      ，當天我是向佳福廣告社借用車子，並不是幫佳福廣告社運送招牌。」云云。
      然證人彭德彬於原審到庭證稱：「（被告甲○○開車與人家發生車禍是否清楚
      ？）知道，因為那天是我請他去向邱瑞烔借車子。那天我有一批拆房子後剩下
      的廢鋼筋要處理：：：大約傍晚的時候到邱瑞烔的家裡，約五、六點左右。到
      了以後，因為甲○○事先有打電話告訴邱瑞烔，甲○○下去開車，車子就被撞
      了，：：甲○○去邱瑞烔他家對面開邱瑞烔的車子，開了車子之後，甲○○迴
      轉，因為車子上面的東西要卸下來到邱瑞烔的招牌店內：：。」（原審卷第二
      ○二頁）。
    7.綜合以上甲○○初於刑事案件之陳述及證人彭德彬之證言，乙○○○○○○○
      ○既僱用甲○○為臨時工，而本件車禍發生時，甲○○係欲先駕駛前開大貨車
      至佳福廣告社店內卸下車上屬該廣告社之物品，上開大貨車又屬邱瑞烔所有（
      本院卷第一○三頁），則客觀上，甲○○前開駕駛行為，足認係與執行職務之
      時間或處所有密切關係之行為，則縱令其係為自己利益所為，亦應包括在執行
      職務行為之內。依民法第一百八十八條前段之規定及前揭最高法院之見解，乙
      ○○○○○○○○自屬甲○○之僱用人，而應與甲○○負連帶損害賠償責任。
    8.乙○○○○○○○○雖辯稱甲○○之工作內容不包含開車云云。惟甲○○之全
      民健康保險投保單位係桃園縣汽車駕駛員職業工會，有中央健康保險局北區分
      局九十一年九月十日健保桃承一字第○九一○○五八一九八號函附甲○○投保
      資料一紙在卷可按（影本見本院卷第一三一頁），另甲○○之勞工保險投保單
      位亦為桃園縣汽車駕駛員職業工會（本院卷第八十二頁），益證甲○○有駕駛
      汽車之專業技能，衡情其工作內容自當包含開車在內，邱瑞烔上開所辯自無足
      採。
    9.另本院依職權函調甲○○之綜合所得稅申報資料，其自八十八年度起迄九十一
      年度之申報資料無扣繳單位為乙○○○○○○○○部分（本院卷第七十四頁以
      下），惟邱瑞烔於刑事庭稱：「但沒我有（我沒有）報甲○○的稅，因為甲○
      ○算是臨時工的性質。」（影本見本院卷第一二五頁正面），則甲○○綜合所
      得稅無自邱瑞烔或佳福廣告社之薪資收入係屬當然，是上開甲○○綜合所得稅
      資料尚不足為上訴人乙○○○○○○○○有利證據之認定。
    10.以上，乙○○○○○○○○應依民法第一百八十八條第一項前段之規定，與甲
      ○○負連帶損害賠償責任。
  (三)上訴人甲○○不法侵害羅賢原之生命，乙○○○○○○○○復為甲○○之僱用人
    ，已經認定，被上訴人丁○○、丙○○、戊○○○依序為被害人羅賢原之女、妻
    、母，有被上訴人之
    頁），上訴人自應對被上訴人所受之損害，負連帶損害賠償責任。茲所應審酌者
    ，為被上訴人所得請求上訴人賠償之金額（包括丙○○、戊○○○附帶上訴金額
    ），爰分述之：
    1.醫藥費用部分：
      原審認定丙○○得請求之醫藥費用為一萬四千零八十八元，上訴人就此數額
        亦不爭執（本院卷第八十九頁背面）。
      上訴人雖爭執此數額應再扣除丙○○已領取之傷害醫療給付八千三百九十元
        云云，然原判決係以減輕上訴人賠償額後之金額再扣除八千三百九十元（本
        院卷第十一頁背面），自不得依上訴人之主張重複扣除。
      丙○○得請求之醫藥費用為一萬四千零八十八元。
    2.殯葬費用部分：
      原審認定丙○○得請求之殯葬費用為十五萬三千四百六十元，上訴人就此數額
      不爭執（本院卷第九十頁正面），是丙○○得請求之殯葬費用為十五萬三千四
      百六十元。
    3.扶養費部分：
      丁○○、戊○○○方面：
        原審認定丁○○得請求之扶養費為四十六萬三千八百四十七元、戊○○○得
        請求之扶養費為十六萬五千四百八十二元，且均為上訴人所不爭執（本院卷
        第九十頁正面、背面），是丁○○、戊○○○得請求之扶養費依序為四十六
        萬三千八百四十七元、十六萬五千四百八十二元。
      丙○○方面：
        (1)原審認定丙○○不得請求上訴人連帶賠償之扶養費一百八十一萬五千四百
          九十七元，丙○○就此其中一百四十五萬二千三百九十八元部分提起附帶
          上訴。查丙○○附帶上訴請求之一百四十五萬二千三百九十八元，即為於
          原審請求之一百八十一萬五千四百九十七元之十分之八。
        (2)丙○○主張其為被害人羅賢原之配偶，於羅賢原生前即受其扶養，丙○○
          為五十八年六月二日生，現年三十二歲，依內政部八十九年台閩地區簡易
          生命表所載之女性平均餘命表所示，尚有四十七點三二年壽命，故尚有四
          十七年受羅賢原扶養，依所得稅法寬減額七萬四千元計算，再依霍夫曼式
          計算法扣除中間利息，所得一次請求之扶養費總額為一百八十一萬五千四
          百九十七元，爰依原判決依羅賢原與有過失，減輕上訴人連帶賠償金額十
          分之二，就一百四十五萬二千三百九十八元部分提起附帶上訴云云。
        (3)惟按受扶養權利者，以不能維持生活而無謀生能力者為限，民法第一千一
          百十七條第一項定有明文。經查，丙○○為五十八年六月二日生（原審交
          附民卷第八頁），於本件言詞辯論終結之九十三年十一月三十日時為三十
          五歲，正值壯年，且有土地二筆及房屋一筆、汽車一輛，九十年度利息及
          股利所得總額九萬八千五百七十三元，九十一年度所得計三十八萬零六百
          二十七元，有臺灣省南區國稅局屏東縣分局九十二年十月三日以南區國稅
          屏縣四字第○九二○○四三九五一號函附丙○○之所得資料清單及歸戶財
          產清單各二紙在卷可稽（原審卷第一○八頁以下）。
        (4)是依現今社會狀況觀之，尚難認丙○○不能維持生活又無謀生能力，則附
          帶上訴人丙○○請求上訴人再連帶賠償扶養費一百四十五萬二千三百九十
          八元，於法無據，其附帶上訴應予駁回。
      4.精神慰撫金方面：
        按「不法侵害他人致死者，被害人之父、母、子、女及配偶，雖非財產上
          之損害，亦得請求賠償相當之金額。」民法第一百九十四條定有明文。被
          上訴人丁○○、丙○○、戊○○○依序為羅賢原之女、妻、母，有如前述
          ，自得請求上訴人連帶賠償相當之非財產之損害。
        本院斟酌實際情況，及兩造之身分、地位、經濟能力等（丁○○八十八年
          三月八日生，於本件車禍發生時僅二歲之幼齡即喪父；丙○○五十八年六
          月二日生，為被害人羅賢原之配偶，三十二歲喪夫，高中畢業，任職統一
          超商；戊○○○十八年三月二十五日生，國校畢業，無業、無財產，配偶
          已過世，被害人羅賢原為么兒，戊○○○於老年時白髮人送黑髮人；上訴
          人邱瑞烔六十年次、國中畢業，從事招牌製作，為廣告業，家庭狀況小康
          ，名下有廣告吊車一輛，存款約四百十二萬元；甲○○六十年次三十四歲
          ，高職畢業，已婚，育有一子七歲國小一年級，配偶任職營造廠，月薪二
          萬多元，甲○○現任職巧門廣告公司，從事廣告招牌製作，月薪四萬多元
          ）認原審認定丁○○、丙○○、戊○○○得請求之精神慰撫金依序為八十
          萬元、六十萬元、五十萬元，並無過高情事。
        另乙○○○○○○○○應依民法第一百八十八條之規定，與甲○○連帶負
          損害賠償責任，已如前述，則乙○○○○○○○○主張「上訴人佳福廣告
          社認為精神慰撫金應由甲○○負擔。」云云，即無可採。
        丁○○、丙○○、戊○○○得請求之精神慰撫金依序為八十萬元、六十萬
          元、五十萬元。
      5.以上，丁○○、丙○○、戊○○○得請求之總額各為如附表ｄ原審認定金額
        合計欄所示。其中戊○○○得請求之總額為六十六萬五千四百八十二元，原
        判決之計算式無誤（165482＋500000＝665482），惟於書寫國字時，誤載為
        五十六萬五千四百八十二元（原判決第十七頁，即本院卷第十一頁正面第十
        二行、第十三行）。
四本件被害人羅賢原與有過失，應減輕上訴人之賠償金額：
  (一)按損害之發生或擴大，被害人與有過失者，法院得減輕賠償金額，或免除之，民
    法第二百十七條定有明文。本件車禍之發生固因甲○○違反規定逕自迴轉所致，
    然被害人羅賢原於夜間駕駛前開自用小客車，行經無號誌岔路口，未充分注意車
    前狀況，屬與有過失。
  (二)原審依前述臺灣省桃園縣區車輛行車事故鑑定委員會、臺灣省汽車肇事覆議鑑定
    委員會之鑑定結果，再審酌本件車禍發生之經過，認羅賢原與有過失之比例應為
    十分之二，上訴人連帶負擔之過失比例為十分之八，依此比例減輕上訴人賠償金
    額十分之二，被上訴人各得請求之金額為上開金額之十分之八，認丁○○、丙○
    ○、戊○○○得請求之金額各如附表ｅ原審減輕被告賠償額後金額欄所示。
  (三)其中戊○○○前述得請求六十六萬五千四百八十二元，十分之八為五十三萬二千
    三百八十六元（665482×0.8＝532385.6元以下，四捨五入後532386）， 因原判
    決於以國字書寫戊○○○得請求金額，誤寫為五十六萬五千四百八十二元，有如
    前述。 原判決計算減輕上訴人賠償金額時 ，亦以錯誤之數字為計算基礎，誤寫
    為「原告戊○○○得請求被告二人連帶賠償之金額為四十五萬二千三百八十六元
    （565482×8∕10＝452386元）」（原判決第十八頁 、即本院卷第十一頁背面第
    二行、第三行）。是戊○○○如附表ｅ 原審減輕被告賠償額後金額3-3合計欄之
    452386為原審一連串誤寫誤算之結果，正確數字應為五十三萬二千三百八十六元
    。
  (四)上開原判決減輕上訴人賠償金額十分之二，為兩造所不爭執，此觀丙○○附帶上
    訴請求上訴人再連帶給付扶養費係以原審請求之一百八十一萬五千四百九十七元
    乘十分之八得一百四十五萬二千三百九十八元（0000000×0.8＝0000000.6） 自
    明。另上訴人答辯計算上訴人應賠償之金額亦一再以「扣除應分擔比例十分之二
    後」，計算式則均乘以十分之八（本院卷第九十頁正面、背面），亦足證明上訴
    人對原審減輕上訴人賠償金額十分之二之認定不爭執。
五被上訴人所得請求之上開金額，應再扣除已領取之傷害醫療給付及依強制汽車責任
  保險賠償之死亡給付，然強制汽車責任保險賠償之死亡給付一百四十萬元，僅得由
  被害人之繼承人即丁○○、丙○○扣除，戊○○○非羅賢原之繼承人，不得扣除：
  (一)按「本保險之給付項目如下：一、傷害醫療給付。二、殘廢給付。三、死亡給付
    。」、「保險人依本法規定給付之保險金，視為加害人或被保險人損害賠償金額
    之一部分，加害人或被保險人受賠償請求時，得扣除之。」強制汽車責任保險法
    第二十五條第一項、第三十條分別定有明文。被上訴人所得請求上訴人連帶賠償
    之傷害醫療給付及死亡給付中已經強制汽車責任保險給付之部分，即應視為加害
    人即被告損害賠償金額之一部分而加以扣除。
  (二)依被上訴人於原審提出之強制汽車保險計算書，被上訴人受領傷害醫療給付八千
    三百九十二元（原判決誤載八千三百九十元）、死亡給付一百四十萬元（原審卷
    第一六三頁、第一六五頁），且為上訴人所不爭執（原審卷第一七六頁、笫一七
    七頁）。依前揭規定，丙○○請求之支出醫藥費之損失應扣除已領取之傷害醫療
    給付八千三百九十二元。
  (三)至強制汽車責任保險賠償之死亡給付一百四十萬元部分，按「本法所稱受益人係
    指下列各款之人：一、身體傷害給付及殘廢給付受益人，為受害人本人。二、死
    亡給付之受益人，為受害人之繼承人；無繼承人時，以本法所定之汽車交通事故
    特別補償基金為受益人。」強制汽車責任保險法第十條定有明文。另按「遺產繼
    承人，除配偶外，依左列順序定之：一、直系血親卑親屬。二、父母。三、兄弟
    姊妹。四、祖父母。」民法第一千一百三十八條定有明文。本件被害人羅賢原既
    生有子女丁○○，則羅賢原之繼承人為配偶丙○○及女丁○○，羅賢原之母戊○
    ○○不與焉。是上開強制汽車責任保險賠償之死亡給付一百四十萬元之受益人為
    受害人羅賢原之繼承人即丁○○、丙○○，得依前述強制汽車責任保險法第三十
    條扣除死亡給付者，亦僅為丁○○、丙○○之賠償金。丁○○、丙○○得扣除之
    死亡給付各為七十萬元。
  (四)丁○○、丙○○如附表ｅ欄原審減輕被告賠償額後金額欄所示扣除前述傷害醫療
    給付、死亡給付後，如附表ｈ本院判決被告連帶賠償金額欄所示（丁○○部分：
    0000000－000000＝311078、丙○○部分：000000－0000－000000＝0）。
  (五)至戊○○○部分，其所得請求之賠償金額五十三萬二千三百八十六元，不得再扣
    除任何保險給付，除原判決判命上訴人連帶給付之八萬五千七百十九元，上訴人
    應再連帶給付四十四萬六千六百六十七元，戊○○○於此範圍之附帶上訴，應予
    准許。
六綜上所述，被上訴人丁○○、戊○○○依侵權行為損害賠償之法則，請求上訴人連
  帶給付各如附表ｈ欄本院判決被告連帶賠償金額欄所示及均自九十一年十二月十三
  日（按甲○○於九十年十二月十八日收受附帶民事起訴狀繕本－原審交附民卷第十
  五頁、乙○○○○○○○○於九十一年十二月十二日收受刑事附帶民事起訴狀繕本
  －原審卷第十頁，原審以最後收受起訴狀繕本翌日即九十一年十二月十三日起算法
  定遲延利息，雖就甲○○部分有所不當，惟被上訴人就此敗訴部分未據提起上訴亦
  告確定）起至清償日止，按週年利率百分之五計算之利息，於法有據，應予准許。
  被上訴人逾上開範圍之請求（包括丁○○、戊○○○請求逾上開範圍及丙○○請求
  上訴人連帶給付本息部分），於法無據，應予駁回。
七原判決判命上訴人連帶給付丙○○十四萬七千三百七十一元本息、命上訴人連帶給
  付丁○○超過上開應准許範圍（即附表h1-3欄金額），尚有未洽，上訴人上訴意旨
  指摘此部分原判決不當，求予廢棄改判，為有理由，應由本院予以廢棄，改判如主
  文第二項所示。至原判決判命上訴人連帶給付丁○○三十一萬一千零七十八元，及
  自九十一年十二月十三日起至清償止，按週年利率百分之五計算之利息，並依兩造
  之聲請，酌定相當擔保金分別為假執行、免為假執行之諭知，核無不合，上訴人上
  訴意旨指摘原判決此部分不當，求予廢棄改判，為無理由，應予駁回。原審除確定
  部分外駁回丙○○超過十四萬七千三百七十一元本息部分之請求，並駁回其假執行
  之聲請，核無不合，附帶上訴人丙○○附帶上訴意旨指摘原判決此部分不當，請求
  廢棄改判上訴人再連帶給付一百四十五萬二千三百九十八元本息，為無理由，應予
  駁回。原判決駁回附帶上訴人戊○○○請求上訴人連帶給付四十四萬六千六百六十
  七元本息部分，尚有未洽，附帶上訴人戊○○○附帶上訴意旨指摘此部分原判決不
  當，求予廢棄改判，為有理由，應由本院予以廢棄，改判如主文第六項所示。至原
  判決就戊○○○之請求除確定部分外超過五十三萬二千三百八十六元本息部分，為
  戊○○○敗訴之判決，並駁回其假執行之聲請，核無不合，附帶上訴人戊○○○上
  訴意旨指摘原判決不當，求予廢棄改判，為無理由，應予駁回。另本件所命給付，
  上訴人上訴第三審所得受之利益未逾新臺幣一百五十萬元，不得上訴第三審，本院
  判決後已告確定，則戊○○○就請求上訴人再連帶給付四十四萬六千六百六十七元
  本息勝訴部分，聲明願供擔保請准宣告假執行一節，已無必要，原審駁回戊○○○
  此部分假執行之聲請，理由雖有不同，結論則無二致，此部分原判決仍應予以維持
  。
八本件因事證已臻明確，兩造其餘攻擊、防禦方法及所為之立證，與判決之結果不生
  若何影響，無庸再逐一予以論究，合併敘明。
據上論結，本件上訴人之上訴為一部有理由，一部無理由，附帶上訴人丙○○、戊○
○○之附帶上訴為一部有理由、一部無理由，依民事訴訟法第四百五十條、第四百四
十九條第一項、第二項、第七十八條、第七十九條、第八十五條第一項但書、第二項
判決如主文。
中　　　華　　　民　　　國　　九十三　　年　　 十二 　　月　　 十四 　　日
                              民事第一庭
                                  審判長法  官  尤  豐  彥
                                        法  官  陳  金  圍
                                        法  官  湯  美  玉
正本係照原本作成。
丙○○、丁○○如不服本判決，應於收受送達後二十日內向本院提出上訴書狀（惟丁
○○上訴第三審所得受利益未逾新臺幣一百五十萬元，須與丙○○一併提起上訴，始
得提之），其未表明上訴理由者，應於提出上訴後二十日內向本院補提理由書狀（均
須按他造當事人之人數附繕本）上訴上訴時應提出委任律師或具有律師資格之人之委
任狀；委任有律師資格者，另應附具律師資格證書及釋明委任人與受任人有民事訴訟
法第四百六十六條之一第一項但書或第二項（詳附註）所定關係之釋明文書影本。
乙○○○○○○○○、甲○○、戊○○○不得上訴。
中　　　華　　　民　　　國　　九十三　　年　　 十二 　　月　　 十五 　　日
                                        書記官  賴  淑  真
附註：
民事訴訟法第四百六十六條之一（第一項、第二項）：
對於第二審判決上訴，上訴人應委任律師為訴訟代理人。但上訴人或其他法定代理人
具有律師資格者，不在此限。
上訴人之配偶、三親等內之血親、二親等內之姻親，或上訴人為法人、中央或地方機
關時，其所屬專任人員具有律師資格並經法院認為適當者，亦得為第三審訴訟代理人
。
